【裁判字號】    95,重訴,69
【裁判日期】    970328
【裁判案由】    殺人
【裁判全文】
臺灣板橋地方法院刑事判決              95年度重訴字第69號
公  訴  人  臺灣板橋地方法院檢察署檢察官
被      告  丙○○
選任辯護人  劉師婷律師
被      告  丁○○
                    （現另案於臺灣臺北監獄執行）
選任辯護人  鄭文傑律師
被      告  甲○○
選任辯護人  陳靜育律師
被      告  乙○○
                    （現另案於臺灣彰化監獄執行）
選任辯護人  劉君豪律師
上列被告因殺人案件，經檢察官提起公訴（95年度偵字第22104
號）及追加起訴（96年度偵緝字第255 號、96年度偵緝字第2532
號），本院判決如后：
    主  文
丙○○、丁○○、乙○○共同殺人，各處有期徒刑拾壹年。均褫
奪公權柒年。
甲○○共同殺人，處有期徒刑拾年。褫奪公權捌年。
    事  實
一、緣丙○○之友人庚○○（另經國防部北部地方軍事法院檢察
    署以95年度偵字第353 號不起訴處分書為不起訴處分確定）
    之女友與人發生衝突，庚○○乃於95年9 月20日凌晨0 時許
    ，邀約丙○○與甲○○、乙○○、真實姓名年籍不詳之綽號
    「賣花生」男子，乙○○另再邀約丁○○，欲共同前往與對
    方談判，遂由乙○○駕駛向不知情友人高承楊所借用車號3A
    -7726 號自小客車，搭載丙○○、丁○○、甲○○、綽號「
    賣花生」之男子，並於車上置放木棍4 支，以備與對方談判
    不成後鬥毆使用，嗣在庚○○騎乘機車帶領之下，由臺北市
    萬華區○○路與寶興街路口出發，途中於臺北縣板橋市○○
    路附近，庚○○與另一群真實姓名年籍不詳之男子會合，再
    由庚○○騎乘機車帶領所有人前往臺北縣土城市○○路23巷
    口，於同日凌晨2 時20分許，到達該址後，庚○○與該群真
    實姓名年籍不詳之男子先進入該巷內公園與對方談判，乙○○、丙○○、丁○○、甲○○等人則將車號3A-7726 號自小
    客車停放在該巷口，並於車內等候，嗣庚○○打電話予丁○○要求趕快進入幫忙，乙○○遂將上開自小客車開入該巷內
    ，嗣乙○○見與庚○○談判之對方人馬追打庚○○，乙○○
    遂駕駛上開自小客車追趕對方，丁○○、丙○○，甲○○、
    乙○○自後追到林志祐，並認林志祐係屬與庚○○談判之對
    方人馬，竟共同基於殺人之犯意聯絡，丁○○、丙○○，甲○○、乙○○分持置於上開自小客車內之木棍4 支，自該小
    客車下車，並包圍林志祐，且均持木棍朝林志祐頭部及身體
    毆擊，致林志祐受有頭部損傷、損傷後之蜘蛛網膜下出血、
    腦室內出血、右顳部頭皮撕裂傷及兩側創傷性血胸等傷害，
    經送亞東紀念醫院急救。丁○○、丙○○發現闖禍後，由丙○○以電話報警，並與丁○○留在原地，經警到場處理，嗣
    因林志祐之友人己○○目擊林志祐遭毆之情形，並當場指認
    丁○○、丙○○為毆擊林志祐之人，警方遂當場逮捕丁○○
    、丙○○，並自停放於該處之車號3A-7726 號自小客車內扣
    得供丁○○、丙○○、甲○○、乙○○毆擊林志祐所用之上
    揭木棍4 支。林志祐經送醫後則延至95年9 月22日19時3 分
    ，經宣告不治死亡。
二、案經臺北縣政府警察局土城分局報請臺灣板橋地方法院檢察
    署檢察官偵查起訴及追加起訴。
    理  由
甲、有關證據能力部分：
一、按刑事訴訟之目的固重在發見實體真實，其手段則應合法正
    當，以保障人權。依刑事訴訟法第229 條至第231 條之規定
    ，司法警察 (官)固 有調查犯罪嫌疑人犯罪情形及蒐集證據
    之職權，而得詢問犯罪嫌疑人，惟依同法第一百條之二準用
    同法第一百條之一第一項之規定，司法警察 (官)詢 問犯罪
    嫌疑人，除有急迫情況且經記明筆錄者外，應全程連續錄音
    ；必要時，並應全程連續錄影。考其立法目的，在於建立詢
    問筆錄之公信力，並擔保詢問程序之合法正當；亦即在於擔
    保犯罪嫌疑人對於詢問之陳述係出於自由意思及筆錄所載內
    容與其陳述相符。故司法警察 (官)詢 問犯罪嫌疑人如違背
    上開規定，其所取得之供述筆錄，究竟有無證據能力，原應
    審酌司法警察（官）違背該法定程序之主觀意圖、客觀情節
    、侵害犯罪嫌疑人權益之輕重、對犯罪嫌疑人在訴訟上防禦
    不利益之程度，以及該犯罪所生之危害，暨禁止使用該證據
    對於抑制違法蒐證之效果，及司法警察（官）如依法定程序
    有無發現該證據之必然性等情形，本於人權保障與社會安全
    之均衡維護精神，依比例原則，具體認定之（參照最高法院
    92年度台上字第6921號判決）。經查，本院勘驗被告丁○○
    、丙○○警詢錄音帶，勘驗結果認被告丁○○、丙○○均有
    照稿朗讀之情形，此有本院97年3 月3 日勘驗筆錄可稽，顯
    見警方於製作被告丁○○、丙○○警詢筆錄時，並未全程連
    續錄音，則警方既未依據刑事訴訟法第100 條之1 第1 項之
    規定製作被告丁○○、丙○○之警詢筆錄，本院審酌前揭各
    項主客觀情形，本於人權保障與社會安全之均衡維護精神，
    依比例原則認被告丁○○、丙○○之警詢供述並無證據能力
    。
二、復按檢察官、檢察事務官、司法警察官或司法警察逮捕被告
    、犯罪嫌疑人或執行拘提、羈押時，雖無搜索票，得逕行搜
    索其身體、隨身攜帶之物件、所使用之交通工具及其立即可
    觸及之處所，刑事訴訟法第130 條定有明文；又搜索經受搜
    索人出於自願性同意者，得不使用搜索票，刑事訴訟法第13
    1 條之1 亦有明文。查被告丁○○、丙○○於案發後留於現
    場，警方到場處理時，經己○○當場指認渠等二人為本案之
    犯罪嫌疑人，警方即將被告丁○○、丙○○帶回警局，而被
    告丁○○、丙○○自承車號3A-7726 號自小客車係由渠等開
    至現場，警方遂於該自小客車上扣得木棍4 支及刀子1 支等
    情，業據證人即承辦警員戊○○於本院審理時證述屬實【見
    95年度重訴字第69號案卷（一）第219 頁至第220 頁】，則
    警方既係當場逮捕被告丁○○、丙○○，並將渠等二人帶回
    警局，且於渠等二人所使用之交通工具逕行搜索，而扣得木
    棍4 支及西瓜刀1 支，自符合刑事訴訟法第130 條所規定附
    帶搜索之要件，矧被告丁○○、丙○○亦均同意警方搜索上
    揭自小客車，有自願受搜索同意書2 份在卷可憑（見95年度
    偵字第22104 號偵查卷第42頁及第47頁），即難認警方之搜
    索、扣押有何違背法定程序之處，扣案之木棍4 支及西瓜刀
    1 支應有證據能力，被告甲○○抗辯扣案之木棍4 支、西瓜
    刀1 支係警方違法搜索所得之物而無證據能力乙節，顯不可
    採。
三、再按92年9 月1 日施行之刑事訴訟法，已酌採英美法系之傳
    聞法則，於第159 條第1 項明定被告以外之人，於審判外之
    言詞或書面陳述，除法律有規定者外，不得作為證據。而本
    法所規定傳聞法則之例外，其中就被告以外之人於偵查中向
    檢察官所為之陳述，因檢察官代表國家偵查犯罪時，原則上
    當能遵守法定程序，故於第159 條之1 第2 項明定「除顯有
    不可信之情況者外」，得為證據；又所謂「顯有不可信性」
    ，係指陳述是否出於供述者之真意、有無違法取供情事之信
    用性而言，法院應審酌被告以外之人於陳述時之外在環境及
    情況加以觀察其信用性，據以判斷該傳聞證據是否有顯不可
    信或有特別可信之情況而例外具有證據能力，並非對其陳述
    內容之證明力如何加以論斷，二者之層次有別，不容混淆。
    經查，證人即共同被告丁○○、丙○○於本院審理時均證述
    渠等於偵查時並未遭檢察官以強暴、脅迫等不正方法取供等
    情（見本院97年3 月4 日審判筆錄第34頁、第40頁），而本
    院當庭質之證人即共同被告乙○○對其於偵查中之供述有何
    意見，證人即共同被告乙○○亦未提及其於偵查時有遭檢察
    官以強暴、脅迫等不正方法取供之情事（見本院97年3 月4
    日審判筆錄第25頁），則證人即共同被告乙○○、丁○○、
    丙○○於偵查向檢察官為陳述時，心理既未受強制，亦無受
    外力干擾，難認渠等於偵查時之供證顯有不可信之情形，是
    以證人即共同被告乙○○、丁○○、丙○○於偵查時向檢察
    官所為之陳述，即有證據能力，被告甲○○抗辯共同被告乙○○、丁○○、丙○○於偵查時之陳述無證據能力云云，亦
    不足採。
乙、實體部分：
一、訊據被告丙○○、丁○○、乙○○固均坦承由乙○○駕駛車
    號3A-7726 號自小客車，搭載丙○○、丁○○、甲○○、綽
    號「賣花生」之男子，於庚○○騎乘機車帶領之下，偕同庚○○前往臺北縣土城市○○路23巷口與人談判，乙○○、丙○○、丁○○嗣並自該自小客車內分別取出木棍，且均有持
    木棍毆擊被害人林志祐等情不諱；被告甲○○亦不諱由乙○○駕駛車號3A-7726 號自小客車，搭載丙○○、丁○○、甲○○、綽號「賣花生」之男子，於庚○○騎乘機車帶領之下
    ，偕同庚○○前往臺北縣土城市○○路23巷口與人談判等情
    ，惟均矢口否認有殺人犯行，被告丙○○、丁○○、乙○○
    均辯稱：因被害人林志祐持刀阻擋3A-7726 號自小客車，伊
    等為了防衛，才會從車上拿木棍下車，且伊等只是打被害人
    林志祐之身體及手、腳，並沒有打被害人之頭部，伊等並無
    殺人之故意云云；被告甲○○則辯稱：伊下車時並未從車上
    拿棍子，因有一個人持刀要砍伊，伊就從路邊拿起掃把抵擋
    ，伊不知道伊所抵擋的人是否為被害人林志祐，伊抵擋完就
    跑掉，並未拿木棍毆打被害人林志祐云云。惟查：
  (一)被告丁○○、丙○○、甲○○、乙○○於上揭時、地均自前
    開自小客車內取出木棍下車，並分持木棍朝林志祐毆擊之事
    實，已據被告丁○○、丙○○、乙○○於本院審理時供承不
    諱（見本院97年3 月4 日審判筆錄），復有扣案之木棍4 支
    足資佐證，而被害人林志祐於上揭時、地因受有頭部損傷、
    損傷後之蜘蛛網膜下出血、腦室內出血、右顳部頭皮撕裂傷
    及兩側創傷性血胸等傷害，經送亞東紀念醫院急救，延至95
    年9 月22日19時3 分宣告不治死亡等情，亦有亞東紀念醫院
    診斷證明書1 份附卷可憑（見95年度相字第1347號案卷第30
    頁）。
  (二)復次，本案目擊證人己○○於本院審理時到庭證稱：．．後
    來他們就開始追伊等二人，追到三民路二三巷路口，一台車
    追上後，五人下車，四人持木棒打林志祐。就是警方當天在
    車上扣到的木棒。伊看到有兩下打到林志祐的頭，林志祐倒
    下後，他們還繼續打林志祐的身體。打的時間約一分多鐘。
    ．．他頭部被打後，就倒地了，倒地前後都沒有反抗的動作
    ，當時林志祐手上都沒有持物品．．丁○○有打林志祐．．
    ，伊印象比較深的是丙○○、丁○○，甲○○有點印象，他
    們都是坐同台車等語【見本院95年度重訴字第69號卷（一）
    第190 頁至第193 頁】，參諸被害人林志祐於死亡後，經臺
    灣板橋地方法院檢察署檢察官督同法醫師相驗及解剖鑑定，
    鑑定結果為死者林志祐因頭部遭鈍擊致頭顱骨骨折、顱內出
    血引起中樞神經休克而死亡，死亡方式為「他殺」等情，有
    相驗屍體證明書、驗斷書、勘驗筆錄、亞東紀念醫院病歷及
    法務部法醫研究所（95）醫鑑字第1923號鑑定書各1 份暨死
    者照片12張附卷可稽（見95年度相字第1347號案卷第39頁至
    第131 頁），矧被告乙○○於偵查時亦供承：庚○○騎機車
    的20多位朋友，先跑給對方4 個追，對方拿刀，20多位朋友
    全部跑掉，換伊等開車追對方，下車打他們，是4 個打人．
    ．伊下手打被害人手和頭部，．．伊下車時沒看到被害人林
    志祐手上有拿武器．．伊等一開始就從後面追被害人林志祐
    ，追到後就開始打他．．伊開車進去，與庚○○說完話，上
    車時，有兩台機車追上來，庚○○說就是這群人，庚○○一
    直跑，其中一台機車是被害人林志祐坐的，伊等就從後面追
    他，追到林志祐後，伊等4 人就開始打林志祐等語（見96年
    度偵緝字第2532號偵查卷第24頁至第26頁），而被告丙○○
    、丁○○亦均於偵查時供承被害人林志祐於案發當時並未持
    刀乙節（見95年度偵字第22104 號偵查卷第123 頁及第127
    頁），凡此均足徵因被告乙○○見庚○○遭與其談判之人馬
    追打，被告乙○○遂駕駛上開自小客車自後追趕對方，嗣追
    到被害人林志祐，丁○○、丙○○、甲○○、乙○○即分持
    置於上開自小客車內之木棍，對手無寸鐵之被害人林志祐頭
    部及身體加以毆擊。至卷附案發現場附近即臺北縣土城市○○路23巷1 號前、同市○○街22巷5 號前、同市○○街42巷
    24號前之監視器錄影光碟（見95年度偵字第22104 號偵查卷
    錄影光碟存放袋），經本院當庭播放之勘驗結果，並未攝得
    丙○○、丁○○、乙○○持木棍毆擊林志祐之影像畫面，惟
    亦無被害人林志祐持刀阻擋3A-7726 號自小客車之影像畫面
    ，此有本院96年7 月18日勘驗筆錄【見95年度重訴字第69號
    案卷（二）第50頁至61頁】，及翻拍照片【見96年度重訴字
    第14號案卷（一）第51頁至第224 頁】在卷可憑，亦不能為
    被告有利之證明。被告丁○○、丙○○、乙○○於本院審理
    時翻異前供，所辯稱因被害人林志祐持刀阻擋渠等所坐之上
    開自小客車，才會拿木棍下車防衛，且只有打被害人林志祐
    之身體及手、腳乙節，核屬卸責之詞，無足採信。
  (三)再查，證人己○○於本院審理時證述上開小客車追上其與被
    害人林志祐後，有五人下車，四人持木棒打林志祐等情，業
    如前述，其復於本院審理證稱：甲○○沒有打伊，有打林志
    祐，四人是攻擊林志祐之後，只有丁○○一個人又攻擊伊等
    語【見本院95年度重訴字第69號卷（一）第199 頁】，核與
    證人即共同被告乙○○於本院審理時具結所證稱：甲○○、
    丁○○、丙○○和伊都有使用木棒毆打死者．．伊不知甲○○打幾下，反正甲○○有打，且是拿車上的木棒打的等語（
    見本院97年3 月4 日審判筆錄第14頁及第20頁），證人即共
    同被告丙○○於本院審理時結稱：甲○○有拿木棍，當時只
    有伊等幾個人而已，也沒有其他人，應該都有打，伊可以確
    定甲○○也有打死者，因為那時只有伊等這部車子的人，並
    有沒其他人等語（見本院97年3 月4 日審判筆錄第31頁），
    證人即共同被告丁○○於本院審理時所結稱：四個人都有攻
    擊死者，有伊、甲○○、乙○○、丙○○等語（見本院97年
    3 月4 日審判筆錄第36頁），均屬一致且相符，足證被告甲○○於案發當時確有持置於上開自小客車內之木棍下車，對
    被害人林志祐毆擊，被告甲○○所辯稱其下車時並未從車上
    拿棍子，且未拿木棍毆打被害人林志祐乙節，尚難信實。
  (四)末按共同正犯間，非僅就其自己實施之行為負其責任，在犯
    意聯絡之範圍內，對於他共同正犯所實施之行為，亦應共同
    負責，被害人之死亡結果，係行為人等合同行為所致，無論
    死於何人所加之傷，在共犯間均應同負全部之責，並無分別
    何部分之傷孰為下手人之必要（參照最高法院27年上字第75
    5 號判例、同院32年上字第1905號判例）。查本件被害人林
    志祐之死因，經鑑定結果因頭部遭鈍擊致頭顱骨骨折、顱內
    出血引起中樞神經休克而死亡，業如前述，按人體頭部乃人
    之生命中樞，構造甚為脆弱且不堪外力之重擊，倘因受外力
    之擊打，極易造成顱內出血壓迫腦部神經而引起死亡之結果
    ，且在被告四人各持木棍1 支，合力圍毆手無寸鐵之被害人
    林志祐一人情形下，極易以木棍擊中被害人之身體或頭部等
    要害部位，在通常觀念上，當為被告丁○○、丙○○，甲○○、乙○○所預見並知悉，且又非無預見之可能者，惟被告
    四人竟均持木棍共同圍毆被害人林志祐之頭部等身體部位，
    且致被害人頭顱骨骨折、顱內出血引起中樞神經休克，顯見
    被告四人下手之重，參諸證人己○○於本院審理時亦證述被
    告四人下車時，有人說「就是他，給他死」等情【見本院95
    年度重訴字第69號案卷（一）第202 頁】，顯然被告四人取
    出木棍下車欲圍毆被害人林志祐時，已有殺人之犯意聯絡，
    揆諸前揭說明，被告四人間均應就被害人之死亡結果同負全
    部之責，就被害人林志祐之頭部所受之傷，已無分辨孰人下
    手之必要，被告四人具有殺人之故意，昭然若揭，被告上開
    辯解均屬避重就輕之詞，不足採信。是本件事證明確，被告
    四人殺人犯行洵堪認定，應依法論處。
二、核被告丙○○、丁○○、甲○○、乙○○所為，均係犯刑法
    第271 條第1 項之殺人罪。被告四人就前揭殺人犯行，有犯
    意聯絡及行為分擔，均為共同正犯，至公訴人雖認綽號「賣
    花生」之男子與被告四人就殺人犯行，亦有犯意聯絡及行為
    分擔，惟證人己○○於本院審理時證稱：五人下車後，有四
    人持木棍打林志祐等情【見本院95年度重訴字第69號案卷（
    一）第190 頁】，被告乙○○於偵查時亦供稱：綽號「賣花
    生」之男子並沒有打人等語（見96年度偵緝字第2532號偵查
    卷第24頁），即難認綽號「賣花生」之男子有參與殺人犯行
    ，公訴人認該男子與被告四人就上揭殺人犯行有犯意聯絡及
    行為分擔，容有誤會，併此敘明。又查，被告丙○○於案發
    後雖以其所持用之行動電話號碼0000000000號向警方報案等
    情，固有臺北縣政府警察局96年3 月1 日北縣警勤字第0960
    025399號函附臺北縣政府警察局勤務指揮中心受理各類案件
    記錄單可稽【見本院95年度重訴字第69號案卷（一）第136
    頁至第137 頁】，然觀諸該勤務指揮中心受理各類案件記錄
    單所載「報案人報稱於上述時地在該處有人打架」等語，則
    被告丙○○於報案當時並未陳明其為參與鬥毆之人，自難認
    其有接受裁判之意思，況證人即承辦警員戊○○於本院審理
    時具結證稱：當時伊等接到勤務中心通報，說有人在該處打
    架。伊等到現場，發現有人躺在路旁，伊等叫救護車，現場
    還有五、六個人在，己○○就指認是被告丙○○、丁○○兩
    個人打的。他們本來不承認，後來伊等調監視錄影帶後，他
    們才承認，伊在現場有問丙○○、丁○○是不是他們打的，
    他們不承認，還說是死者的朋友等語【見本院95年度重訴字
    第69號卷（一）第219 頁】，則被告丙○○、丁○○於案發
    後雖留於案發現場，然渠等二人並未於承辦員警發覺渠等為
    犯罪嫌疑人前即自承犯罪，尚與刑法第62條之自首要件不符
    ，自不能依刑法第62條自首之規定減輕其刑。爰審酌被告四
    人共同持木棍毆擊被害人頭部致死，顯然性情暴戾，且漠視
    生命之尊嚴，行為可訾，應予非難，兼衡被告丙○○、丁○○、乙○○三人於本院審理時均坦承持木棍毆擊被害人之大
    部分犯行，被告甲○○則全然否認犯行，毫無悔意，暨被告
    四人犯罪之動機、手段、品行、智識程度等一切情狀，分別
    量處如主文所示之徒刑，且依其犯殺人罪之性質，認為有宣
    告褫奪公權之必要，並依刑法第37條第2 項規定，分別宣告
    褫奪公權期間，以示懲儆。
三、至被告四人殺害被害人所用之木棍4 支，被告四人於本院審
    理時均否認為渠等所有，自不予宣告沒收。另扣案之西瓜刀
    1 支及行動電話1 支，亦非被告四人所有供殺害被害人所用
    之物，亦不予宣告沒收，併此敘明。
據上論斷，應依刑事訴訟法第299 條第1 項前段，刑法第28條、
第271 條第1 項、第37條第2 項，判決如主文。
本案經檢察官林俊峰到庭執行職務。
中    華    民    國    97    年    3     月    28    日
                  刑事第十四庭  審判長法  官  林海祥
                                      法  官  汪怡君
                                      法  官  許炎灶
上列正本證明與原本無異。
如不服本判決，應於判決送達後10日內敘明上訴理由，向本院提
出上訴狀（應附繕本），上訴於臺灣高等法院。
                                      書記官  陳金鳳
中    華    民    國    97    年    3     月    31    日
附錄本案論罪科刑法條全文：
中華民國刑法第271條
（普通殺人罪）
殺人者，處死刑、無期徒刑或 10 年以上有期徒刑。
前項之未遂犯罰之。
預備犯第 1 項之罪者，處 2 年以下有期徒刑。


司法院資訊處製作；財團法人民間司法改革基金會備份。
